最高法院刑事判決　　　　　　九十六年度台上字第二九一一號
上　訴　人　乙○○
　　　　　　甲○○
　　　　　　丙○○
上列上訴人等因貪污案件，不服台灣高等法院高雄分院中華民國
九十五年七月十一日第二審判決（九十四年度上訴字第一四四號
，起訴案號：台灣高雄地方法院檢察署九十一年度偵字第七九０
八、七九一五、八０二八號），提起上訴，本院判決如下：
    主  文
原判決撤銷，發回台灣高等法院高雄分院。
    理  由
本件原判決撤銷第一審判決，改判依刑法修正前連續犯、想像競
合犯之例，從一重分別論處上訴人甲○○、乙○○、丙○○連續
依據法令從事公務之人員，對於違背職務之行為，收受賄賂各罪
刑，固非無見。
惟(一)按刑法修正前牽連犯之成立要件，應具備1.係數個行為；2.
觸犯數罪名；3.犯罪行為間具有方法、目的或原因、結果之牽連
關係；4.侵害數個法益；5.行為人對於數個犯罪行為，主觀上具
有概括犯意。因牽連犯之犯罪行為係複數，侵害之法益亦係複數
，故與單一行為而觸犯數罪名之想像競合犯有異。本件原判決理
由內認上訴人等分別所犯公務員登載不實、使公務員登載不實犯
行，與違背職務收受賄賂行為間，為想像競合關係，應從一重之
收賄罪論處等語（見原判決第七一、七四、七六頁，又原判決第
七六頁第一五、二三行將「丙○○」誤載為「乙○○」），似將
違背職務收受賄賂行為與公務員登載不實、使公務員登載不實之
行為，視為單一行為，依上開說明，難謂適法。(二)又有罪判決書
所憑之證據，以足以證明其所認定之犯罪事實為必要，若所憑之
證據與待證事實不相符合，即屬證據上理由矛盾，其判決自非適
法。本件關於甲○○未違背職務收受考生古嘉峻賄款新台幣（下
同）仟元部分，原判決理由所憑之證據中，即扣案陳信男所有
記載相關考生姓名、身分證字號、收賄賄款之同事代號等之民國
八十四年度桌曆一本，其上之記載；「 01/10，古佳峻，Ｐ朱、
柳、Ｒ良」，經原審合理解讀為：「八十四年一月十日，由李文
欽推介之考生古嘉峻，透過陳信男以一萬元向擔任古嘉峻考照筆
、路試之主、監考官行賄（Ｐ係指筆試，Ｒ則指路考），其中擔
任路試考驗員兼監考員者為甲○○」（見原判決第二０頁），雖
非無所本，但原判決另引用證人李文欽在法務部調查局高雄市調
查處（下稱調查處）之證言：「八十四年間我在愛國駕訓班擔任
主任，愛國駕訓班負責人林明長曾透過我轉送考生交付的賄款及
名單給陳信男，由陳信男轉交給主、監考官，以順利取得駕照，
考生的人數究竟有多少人，我記不起來了，至於金額部分，我記
得筆試是一萬元，路考多少錢？我記不起來。事後經我轉送賄款
的考生，確實都有通過考試，至於陳信男如何向主、監考官行賄
，我不清楚。」等語（見原判決第二一頁），既認賄賂筆試主、
監考官之金額為一萬元（路考多少錢，記不起來），與原判決解
讀扣案桌曆上之記載：李文欽推介考生古嘉峻，透過陳信男以一
萬元向擔任路試考驗員兼監考員之甲○○行賄等語，並不相符，
且依考生古嘉峻之證言及原判決理由之說明，古嘉峻認識字不多
，在新竹縣考照四、五次均筆試不及格，但古嘉峻係依自己能力
通過術科考試，復否認有透過補習班行賄監理處官員，果爾，斯
時擔任路試考驗員兼監考員之甲○○是否有如原判決事實所認定
未違背職務而收受陳信男轉交之三千元賄款之犯行，自有疑問，
復有證據上理由之矛盾，難謂適法。(三)又關於甲○○未違背職務
收受考生劉志聖賄款五千元部分，原判決所依憑之證據中，即鄭
美英證言及劉志聖之供述（見原判決第二五、二六頁），查均屬
聽聞自謝耀宗之傳聞證據，究竟謝耀宗有無花用二萬三千元向監
理處承辦人員行賄，並無關連性之佐證；且依原判決理由之說明
：「我國中畢業，曾在家鄉台南縣西港鄉參加汽車駕駛訓練班，
但未參加考試。後來到高雄寄居阿姨家，並在阿姨開設之工廠幫
忙，便到愛國汽車駕駛訓練班以買鐘點方式學習開車。考照當天
，愛國駕訓班也有其他學員一起參加考試。筆試時，我雖然有的
題目看不懂，但我仍把全部的題目都作答，我也沒有把握所填寫
的答案是否正確，但確實通過筆試。事後曾自我母親鄭美英口中
得知，姨丈謝耀宗曾花二萬三千元向監理處辦理行賄，讓我取得
駕照」等語，（見原判決第二五頁），客觀上劉志聖並非確無能
力通過筆試，原審未傳訊謝耀宗調查、審認該二萬三千元究竟是
否為賄款或其中部分為賄款，即遽行論斷，亦非適法。(四)認定犯
罪事實所憑之證據，須於通常一般之人均不致於有所懷疑，而得
確信其為真實之程度者，始得據為有罪之認定。本件原判決關於
甲○○未違背職務收受考生夏秀花、夏福就二人賄款各五千元部
分，原判決理由內以：雖然證人夏秀花、夏福就二人於第一審到
庭結證均稱：「考照時只繳考照之費用，並未曾透過補習班行賄
監理處官員」云云（第一審卷(三)第二二四－二三五頁）。但夏秀
花係國小畢業，夏福就為國中畢業，二人學歷不高，且曾經有一
次筆試未通過之經驗，此為渠二人所自承，故二人因教育程度不
高，其再次考試時未能通過筆試之可能性仍然很高。而二人係第
二次透過愛國汽車駕駛補習班報名後，即順利通過考試，且二人
之姓名及身分證資料並記載於陳信男上開桌曆記事欄內，關於陳
信男上開桌曆係記載行賄考生姓名所用，且可信性極高，參諸夏
秀花、夏福就二人參加考照時之外在條件，二人於第二次報考時
，應係透過愛國汽車駕駛補習班而向高雄市監理處之主、監考官
員行賄等情，應可認定云云（見原判決第二九頁），似以證人夏
秀花、夏福就二人之教育程度不高，再次考試時「未能通過筆試
之可能性仍然很高」，及陳信男扣案桌曆上載有該二人之姓名及
身分證資料，「可信性極高」，為論證之基礎，對於上開所依憑
之證據，原審並未達於可確信其為真實之程度，（未能通過考試
之可能性仍然很高，可信性極高），即據為有罪之認定，依上開
說明，自非妥適。(五)又認定犯罪事實所憑之證據，雖不以直接證
據為限，間接證據亦包括在內，但無論直接或間接證據，其為訴
訟上之證明，須於通常一般人均不致有所懷疑，而得確信其為真
實之程度者，始得據為有罪之認定，倘其證明尚未達此一程度，
而有合理之懷疑存在時，事實審法院在未釐清前，自不能遽為有
罪事實之認定。本件關於甲○○、乙○○、丙○○分別違背職務
收受欣德路通運股份有限公司（下稱欣德路公司）賄款部分，及
丙○○另連續違背職務收受一直發通運股份有限公司（下稱一直
發公司）賄款部分，原判決對於欣德路公司歐英順、一直發公司
吳振仁，確有分別交付賄款予上訴人等如原判決事實欄所記載之
事實，固已說明其依憑之證據及理由，但上訴人等分別否認有收
受該等賄款，而歐英順、吳振仁是否確有交付賄款予上訴人等，
除渠等之供述證據外，並無其他直接之證據，其為訴訟上之證明
，論理上尚不能排除歐英順、吳振仁並未實際交付賄款予上訴人
等之可能，而得確信上訴人等之犯罪事實，究竟上訴人等是否確
有對於欣德路公司、一直發公司應受檢之半拖車未全部到場受檢
，而違背職務未確實檢驗，僅核對行車執照即認定合格通過之事
實，並未據原判決說明其依憑之證據，雖原審已向高雄市監理處
調閱相關資料（檢驗紀錄表），並經高雄市監理處函覆在案（見
原判決第三七頁），但該覆函並不足以證明上訴人等確有違背職
務，僅核對行車執照，即對未到場受檢之半拖車，認定已到場受
檢，合格通過之事實，因關係歐英順、吳振仁是否確有交付上訴
人等賄款供述證據之可信性，及上訴人等是否未加檢驗即認定合
格通過（有無違背職務）之判斷，亦有再加調查、審認之必要，
遽行論斷，復有調查職責未盡及判決理由欠備之違誤。上訴人等
上訴意旨指摘原判決不當，尚非全無理由，應認有撤銷發回更審
之原因。又原判決認上訴人想像競合、連續所犯之使公務員登載
不實罪（刑法第二百十四條）部分，及原判決不另為無罪之諭知
部分（原判決理由肆），基於審判不可分之原則，亦一併發回，
合予指明。
據上論結，應依刑事訴訟法第三百九十七條、第四百零一條，判
決如主文。
中　　華　　民　　國　九十六　年　　五　　月　三十一　日
                      最高法院刑事第四庭
                          審判長法官  黃　一　鑫
                                法官  林　秀　夫
                                法官  徐　昌　錦
                                法官  吳　昆　仁
                                法官  孫　增　同
      本件正本證明與原本無異
                                      書  記  官
中　　華　　民　　國　九十六　年　　六　　月　　六　　日
                                                      Ｖ
